【裁判字號】    97,台上,1605
【裁判日期】    970417
【裁判案由】    貪污等罪
【裁判全文】
最高法院刑事判決            九十七年度台上字第一六０五號
上 訴 人  台灣高等法院高雄分院檢察署檢察官
上 訴 人
即 被 告  甲 ○ ○
選    任
辯 護 人  蘇 吉 雄律師
          陳 雅 娟律師
上 訴 人
即 被 告  丁 ○ ○
          壬 ○ ○
上 訴 人
(被 告 )  丑 ○ ○
                    號
          癸 ○ ○
          子 ○ ○
          寅 ○ ○
                    號
被    告  庚 ○ ○
          乙 ○ ○
          己 ○ ○
                    號
          戊 ○ ○
          丙 ○ ○
          辛 ○ ○
                    30號
上列上訴人等因被告等貪污等罪案件，不服台灣高等法院高雄分
院中華民國九十五年十二月二十六日第二審更審判決（九十四年
度重上更(四)字第四五號，起訴案號：台灣屏東地方法院檢察署八
十三年度偵字第一七四五、一八四九、一九一五、一九八０、三
一七一、四四四七、四七九七號、八十三年度偵緝字第二七號）
，提起上訴，本院判決如下：
    主  文
上訴駁回。
    理  由
按刑事訴訟法第三百七十七條規定，上訴於第三審法院，非以判
決違背法令為理由，不得為之。是提起第三審上訴，應以原判決
違背法令為理由，係屬法定要件。如果上訴理由書狀並未依據卷
內訴訟資料，具體指摘原判決不適用何種法則或如何適用不當，
或所指摘原判決違法情事，顯與法律規定得為第三審上訴理由之
違法情形，不相適合時，均應認其上訴為違背法律上之程式，予
以駁回。本件原審經審理結果，認為上訴人即被告甲○○對於職
務上行為收受賄賂，渠與另上訴人即被告丁○○、壬○○、癸○
○、子○○、丑○○、寅○○共同背信犯行，均罪證明確，因而
撤銷第一審關於甲○○圖利罪科刑、被訴收受賄賂部分無罪及渠
與丁○○、壬○○、癸○○、子○○、丑○○、寅○○被訴背信
所為無罪之判決，經比較刑法及貪污治罪條例之新舊規定後，改
判依數罪併罰之例，論處甲○○依據法令從事公務之人員，對於
職務上之行為，收受賄賂及背信二罪刑，均論處丁○○、壬○○
、癸○○、子○○、丑○○、寅○○背信罪刑，並就甲○○部分
定其應執行之刑（主刑定有期徒刑七年六月）。均已就其調查、
取捨證據之結果，說明所憑認定犯罪事實之心證理由甚詳，並就
渠等否認之供詞及其等所辯各語，認非可採，詳予論述。原判決
另就甲○○、丁○○與被告乙○○、丙○○、戊○○、己○○、
庚○○、辛○○被訴收受賄賂、圖利罪嫌部分（指甲○○基於行
求賄賂之不法犯意，要求屏東都市計畫案編號二十公園預定地《
下稱公二十》地主李世登、劉順敬等人以公告地價《實為公告現
值》出讓渠等原有土地持分二分之一予郭某等人，且土地增值稅
由地主與郭某等人各負擔二分之一，作為甲○○在屏東縣都市計
畫委員會職務上予以變更為住宅區及日後向台灣省都市計畫委員
會等機關運作之代價，李世登等地主經協議後，認為日後該土地
如能變更為住宅區，地主雖僅持有二分之一持分，仍能獲得鉅額
利潤，遂同意郭某之要求，而甲○○則找來其親友，即乙○○、
陳義雄《於訴訟中死亡，經判決不受理》、丁○○、丙○○、戊
○○、辛○○、己○○、鄭素娥、張金水《以上二人均經判處罪
刑，並宣告緩刑確定》與庚○○等人，共同謀議組成投資集團，
出資購買該公二十土地，並經辦妥移轉登記於戊○○、張金水等
人名下。如以每坪依屏東縣東港信用合作社《下稱東港信用合作
社》民國八十二年三月間所估算市價二十二萬元《新台幣，下同
》計算，扣除其實際支出購地款後，約可圖得十九億五千餘萬元
不法利益），經審理結果，認均犯罪不能證明，因而將第一審關
於乙○○、丙○○、戊○○、己○○、庚○○、辛○○及丁○○
該部分科刑之判決撤銷，改判皆為無罪諭知。復說明甲○○該被
訴部分，因檢察官以之與上開職務上收受賄賂論罪部分，依裁判
上一罪關係起訴，故對之不另為無罪諭知。亦已依憑其調查、取
捨證據之結果，詳加說明渠等該被訴部分不成立犯罪之理由。原
判決於理由內已說明法院對告訴人或被害人送達判決應較檢察官
早七日，業經證人陳文櫻供證在卷，本件告訴人（陳許鳳祝）係
於八十五年二月八日收受判決書，書記官不可能將送達予檢察官
、被告之判決書於該同時交法警送達，且八十五年二月十八日起
適逢農曆春節期間，並未上班；而該案承辦檢察官則於八十五年
二月二十二日（星期六）請假，另自同年月二十四日起至三月二
十五日止，亦因公請假，有台灣屏東地方法院檢察署九十四年十
月十四日函所檢附之職員出差單可按，足見該承辦檢察官當時確
因公請長假，法警自不易送達。且依證人即負責本件第一審判決
正本送達之法警羅悅升於原審此次更審審理時所為供證，亦不能
證明渠於八十五年四月八日之前，就本件第一審判決正本，實際
已送達予承辦檢察官，或依刑事訴訟法第五十八條規定，向檢察
長為送達，是尚不能以該判決正本送達予告訴人、被告之日期及
承辦檢察官上開差假紀錄，即遽認該案承辦檢察官至遲於八十五
年二月二十二日之前，已處於可收受判決正本之狀態，即認該日
之前已經合法送達。是原審就本件第一審判決送達於承辦檢察官
之經過，依憑調查所得證據，認承辦檢察官於八十五年四月八日
收受第一審判決正本，尚無明顯違背常情之處，其於同年月十三
日提起第二審上訴，未逾十日之法定上訴期間，其上訴為合法，
所為論斷要無悖於經驗與論理法則。依九十二年二月六日修正公
布前刑事訴訟法第一百八十六條第三款規定，證人與本案有共犯
或有藏匿犯人及湮滅證據、偽證、贓物各罪之關係或嫌疑者，不
得令其具結。共同被告戊○○、鄭素娥（第一審共同被告，經第
一審法院判處罪刑，並宣告緩刑，因於第二審撤回上訴確定）於
本案八十三年偵查中，因與甲○○具有共同正犯關係，則檢察官
未命其具結，依當時有效施行之上開刑事訴訟法規定，要無不合
，即無「依法」應具結，而未具結之違法可言。再原審此次更審
於九十五年六月十二日行準備程序時，經受命法官訊以甲○○之
選任辯護人「共同被告是否行交互詰問？」時，其選任辯護人除
請求傳訊證人王仲秋外，並未主張有對其他共同被告或證人行交
互詰問必要，且表示其他部分同意有證據能力，又於原審此次更
審審判期日調查證據程序結束前，經審判長訊以「尚有何證據請
求調查？」時，亦答稱「沒有」（甲○○經合法傳喚未到庭）。
此足證甲○○對本案共同被告及除王仲秋以外之其他證人，已明
示捨棄其詰問權，並同意渠等先前之供述具有證據能力。則原判
決採為科刑判決之論據，要無不當剝奪其詰問權及採證違法之可
指。而丁○○於原審此次更審雖曾聲請傳訊證人黃惜蘭、許淑卿
，然渠二人均經合法傳喚未據到庭，渠選任辯護人於原審此次更
審最後審判期日，則同意該二人先前之陳述具有證據能力，亦即
對該二證人之詰問權，已予捨棄。且丁○○於該次審判期日調查
證據程序結束前，經審判長訊以「尚有何證據調查？」時，亦答
稱「沒有」。是原判決未再傳訊該二證人，同無不當剝奪其詰問
權之違誤。原判決於理由內已依憑丁○○、鄭素娥、辛○○、黃
榮耀、戊○○及蔡慶昌分別於法務部調查局屏東縣調查站（下稱
屏東縣調查站）調查及檢察官偵查中之供述，佐以在丁○○住處
所查扣，以鄭素娥、伍鐘和美、張金水為代表名義，於七十九年
三月十五日所訂立合夥契約書上，關於六千萬元股金流向，其中
「二千萬元存議長費用」之記載，乃綜合判斷，認鄭素娥等投資
人於購買上開公二十公園預定地之初，為使甲○○透過其當時任
職屏東縣議會議長兼任屏東縣都市計畫委員會委員職務上之運作
，將之變更為住宅地，即有以部分資金作為向甲○○行賄之意思
，該二千萬元自係賄賂，而甲○○嗣亦確有收受該賄款無訛。至
鄭素娥等投資人究於何時、何地謀議，將二千萬元交予甲○○，
以及實際係由何人以何方式交付等枝節，因與甲○○本件職務上
收受賄賂罪之犯罪構成要件事實無涉，原判決事實未加認定、記
載，原無不合，其未於理由內予以說明，亦不能指有理由不備之
違誤。鄭素娥於屏東縣調查站調查時雖稱合夥契約書係交付在先
，其後因購地事宜遲遲未有下落，經渠等追問後，所以才在前開
合夥契約書上為款項使用情形之記載等語，然渠亦稱甲○○係其
等購買公二十公園預定地之實際主導者，郭某於七十七年至八十
年間運用其屏東縣議會議長及屏東縣都市計畫委員會委員身分，
幫助渠等將所購得屏東市○○段公二十土地由公園預定地變更為
住宅用地，蔡慶昌曾告訴渠等公園預定地要變更為住宅用地，甲
○○正在運用力量從中幫忙，需要給郭某一些酬勞等語。而依戊
○○於屏東縣調查站調查時之供述，渠對於給予甲○○相當對價
，並無異議，祇稱原先說好事成之後才給，辛○○亦坦承當初蔡
慶昌要其入股時，即已表示要甲○○幫忙運作屬實。徵諸付予甲
○○之二千萬元，數額非小，占鄭素娥等人集資購買公二十土地
首次出資款（六千萬元）達三分之一，且渠等投資購買該公園預
定地，自始既由郭某主導，原有藉其助力，以達成變更為住宅用
地之理解，顯見該款之支出事先應已獲得各投資人之「共識」與
「理解」，否則當時負責掌管該合夥資金者，衡情實無擅予支用
，而丁○○嗣亦無將之載入合夥契約資金流向內，以取信於各投
資人可能。是原判決依憑上開卷證，認鄭素娥等投資人確於購買
該公二十土地之初，即有以部分資金作為向甲○○行賄之意思，
該二千萬元自係賄賂等情，尚無不合，要不能以鄭素娥上開於調
查站之供述，即指原審事實認定與卷證不相符合，有證據上理由
矛盾之違法。而鄭素娥嗣於偵查中改異前詞，供稱伊交六百萬元
係要購買土地，不是要拿去作活動費用，原先伊亦不知有活動費
等語，則與上開卷證不符，亦非事實，原判決未予採信，亦無不
合。又依財政部八十三年八月五日台財融字第八三三一一一六三
號函示謂現行法令對於金融機構於辦理徵、授信作業時，並無強
制規定必須徵取「土地分區使用證明書」，實務上係由各金融機
構於內部章則自行規定是否徵取該證明書。惟鑑於該證明書為土
地鑑價時之參考資料，金融機構於估價時，如認為有徵取需要，
自得依都市計畫法第二十三條及區域計畫法施行細則第八條規定
，向該管主管機關申請之等語，雖認金融機構於徵、授信時，無
強制徵取「土地分區使用證明書」之規定，而歸由各別金融機構
，依其內部作業規章為之，然並不否認該「土地分區使用證明書
」實務上具有土地估價之參考效力。而蔡德安、曾能敏於案發時
分任東港信用合作社總經理及副總經理，乃綜理該合作社全般業
務之人，對該合作社關於土地抵押貸款申請案，依其內部作業規
則，應否徵取「土地分區使用證明書」乙節，自無不知之理。是
要不能以財政部上開函示，即認該合作社於本件土地貸款申請案
，無徵取「土地分區使用證明書」必要，而蔡德安嗣於第一審訊
問時雖證稱伊當初如知道上開財政部函示，就不會堅持要求補提
土地分區使用證明書等語，已與渠及曾能敏先前之陳述不符，其
真實性殊有可疑，此項供證與上開財政部函示均不能認係對甲○
○、丁○○、壬○○、癸○○、子○○、丑○○與寅○○有利之
證據，則原判決縱未說明不採之理由，亦無理由不備之違失。又
蔡德安於屏東縣調查站調查時係供稱貸款人因急於獲得放款，先
於八十二年三月十三日（原判決理由誤載為二月十三日）向屏東
地政事務所辦理抵押權設定登記等語，此與原判決附表編號1 所
示抵押權設定，係於同一日向屏東地政事務所申請登記收件，二
者並無不合，是尚難認渠上開於調查站所為供證與事實不符。本
件檢察官於起訴書犯罪事實欄末尾，關於甲○○等人貪污圖利不
法利益之計算，載稱如每坪依東港信用合社於八十二年三月間所
估算市價二十二萬元計算……，是該集團約可圖得十九億五千餘
萬元之不法利益，而現今市價每坪已逾二十二萬元甚多……等語
，係指「倘如」依壬○○之估價而言，乃屬假設性之用語，並非
認定該公二十土地於案發當時確有該價值，此由起訴事實認定壬
○○在不動產放款值調查報告表上為不實登載，以時價每坪二十
二萬元，為估價放款值，足生損害於東港信用合作社等情，亦足
證之。是不能以上開起訴事實之記載，認係對甲○○、丁○○、
壬○○、癸○○、子○○、丑○○與寅○○有利之證據，既不屬
於判決理由應記載之範圍，原判決未加說明，亦無理由不備之可
議。再該公二十土地原先雖係甲○○與該地地主洽談，要求以土
地公告現值讓售渠等二分之一持分，然最終仍係由實際出資之乙
○○等人以戊○○、黃惜蘭等人名義與各該地主簽訂買賣契約及
履行登記，則原判決理由謂乙○○等十人購買公二十土地，主觀
上係本於投資購地目的，客觀上與公二十地主完成簽約及移轉登
記等手續，為土地買賣之商業行為，應與卷證尚無不符。收受賄
賂罪之成立，須以他人有行使賄賂之事實為前提，若他人所交付
之物，非本於行賄之意思，則其物即非賄賂，自無收受賄賂之可
言。本件依原判決認定之事實，該公二十公園預定地地主推派代
表李世登、劉順敬前往屏東縣議會請求當時之議長甲○○協助將
之變更為住宅區，嗣該土地地主雖同意甲○○以公告現值讓售二
分之一持分之要求，然渠等最終所以接受郭某該項提議，乃基於
變更後土地整體之增值利益，較之將來接受政府徵收為大之考量
，且由該公二十土地嗣係由戊○○、張金水等人出面與地主訂立
買賣契約，並登記在渠等名下，足證該公二十土地地主李世登等
人所以同意按公告現值讓售渠等持分二分之一土地，主觀上應非
出於「行賄」意思。此外，既乏積極事證足證該公二十土地地主
同意以公告現值讓售其等二分之一持分予戊○○等人，主觀上有
對甲○○行賄之犯意，則甲○○就此所為自與收受賄賂罪之構成
要件有間，而丁○○、乙○○、丙○○、戊○○、己○○、庚○
○、辛○○就該部分亦無與甲○○成立共同收受賄賂罪餘地。原
判決對甲○○、丁○○、乙○○、丙○○、戊○○、己○○、庚
○○與辛○○此被訴收受賄賂部分，何以不成立犯罪之論斷雖欠
完足，然既於判決本旨不生影響，依刑事訴訟法第三百八十條規
定，要不能執之為適法之第三審上訴理由。是檢察官與甲○○、
丁○○、壬○○、癸○○、子○○、丑○○、寅○○上訴意旨分
別以上情指摘原判決違背法令，核與法律規定得為第三審上訴理
由之違法情形，均不相適合。而甲○○、丁○○、壬○○、癸○
○、子○○、丑○○、寅○○其餘上訴意旨，則係就屬原審採證
認事職權之行使及原判決已說明事項，徒憑己見，任意指摘，且
仍為單純事實之爭執，均不能認係適法之第三審上訴理由。依上
揭說明，渠等之上訴皆違背法律上之程式，俱應予駁回。又原判
決認定甲○○、丁○○、癸○○、子○○、丑○○、寅○○、壬
○○共同犯背信罪部分，雖屬刑事訴訟法第三百七十六條第五款
之案件，但於修正刑事訴訟法施行前，原得上訴於第三審法院，
且已繫屬於法院，依刑事訴訟法施行法第五條第一項規定，仍應
依修正前之法定程序終結之。其中壬○○被訴牽連涉犯刑法第二
百十六條、第二百十五條之行使業務上登載不實文書罪部分，原
屬刑事訴訟法第三百七十六條第一款所規定不得上訴第三審之案
件，檢察官就原判決關於壬○○背信之重罪部分，既未依憑卷證
資料，就其如何違背法令為具體指摘，該部分上訴應屬違背法律
上程式，則該被訴牽連涉犯之行使業務上登載不實文書罪之上訴
，自無從適用審判不可分原則，併為實體上審理，亦應從程序上
予以駁回。
據上論結，應依刑事訴訟法第三百九十五條前段，判決如主文。
中    華    民    國  九十七  年    四    月   十七   日
                      最高法院刑事第五庭
                          審判長法官  張  淳  淙
                                法官  劉  介  民
                                法官  張  春  福
                                法官  蔡  彩  貞
                                法官  林  俊  益
      本件正本證明與原本無異
                                      書  記  官
中    華    民    國  九十七  年    四    月  二十二  日
                                                      Ｑ


司法院資訊處製作；財團法人民間司法改革基金會備份。
